【裁判字號】    98,重訴,55
【裁判日期】    980904
【裁判案由】    分割共有物
【裁判全文】
臺灣臺中地方法院民事判決              98年度重訴字第55號
原      告  丁○○○
即反訴被告
訴訟代理人  洪松林律師
被      告  乙○○
即反訴原告  甲○○
共      同  劉佳田律師
訴訟代理人
上列當事人間分割共有物事件，本院於民國98年8月21日言詞辯
論終結，判決如下：
    主      文
兩造共有坐落台中市○○區○○段二九０地號、地目田，面積二
四三二點五七平方公尺之土地准予分割。其分割方法如附圖一所
示：編號Ａ部分面積一二一六點二九平方公尺由原告取得，編號
Ｂ部分面積六０八點一四平方公尺由被告乙○○取得，編號Ｃ部
分面積六０八點一四平方公尺由被告甲○○取得。
訴訟費用由原告乙○○、甲○○各負擔四分之一，餘由原告負擔
。
反訴原告之訴駁回。
    事實及理由
甲、程序方面：
    按反訴之標的，與本訴之標的及防禦方法不相牽連者，不得
    提起。民事訴訟法第260 條第1 項固有明文。然反訴之標的
    與本訴之標的及其防禦方法之間有牽連關係者，基於同種訴
    訟程序可互相利用，並符訴訟經濟之原則，復可防裁判之牴
    觸，法律自准許之。所謂牽連，係指反訴標的與本訴標的之
    間或本訴標的與被告所提出之防禦方法之間，有相當之牽連
    關係而言。查本件被告既於本訴進行中主張兩造間就共有坐
    落臺中市○○區○○段290地號、地目田，面積2432.57平方
    公尺之土地（下稱系爭土地）業已存在分割協議，並以反訴
    依該協議之約定請求原告按協議之位置分割系爭土地，核與
    前開提起反訴之要件相符，是本件被告提起反訴，應予准許
    ，先予敘明。
乙、實體方面：
壹、原告（即反訴被告）主張：
一、緣系爭土地為兩造所共有，原告應有部分二分之一，被告應
    有部分各四分之一。本件系爭土地並無法律限制其不得分割
    ，亦無因物之使用目的不能分割或訂有不能分割期限之情事
    ，兩造無從達成分割之協議，為期早日達成分割共有物，以
    促進土地利用經濟效益，爰依民法第823條規定提起本訴。
二、分割方法：兩造倘分割系爭土地如附圖一所示，則兩造所分
    得之土地均得面對臺中市○○區○○段291地號（下稱同段
    291地號土地）廢棄鐵道之既有巷道，對外交通、使用土地
    均較為便利，且如附圖一所示Ｂ、Ｃ部分均較靠近臺中市○○路之主要道路，土地價值較高，原告亦願意讓步歸由被告
    取得，以利本件分割完成。
三、對被告抗辯之陳述：
（一）依被告所提之分割方案，原告分得之土地無法面對同段
      291地號土地之既有巷道，出入須經由較狹窄之臺中市○○區○○段284地號（下稱同段284地號土地）之排水路，
      該排水路雖有加蓋而得通行，但依建築法規無法指定建築
      線，對原告甚為不利，亦不公平。
（二）原告否認就系爭土地原告之夫何瑞鎮（已歿）曾與被告之
      父何瑞欽（已歿）達成分產協議，被告乙○○固主張其與
      何瑞鎮有同意土地出資而有分管之情等語，惟觀之起所提
      出之86年3月25日土地租賃契約係就系爭土地之全部出租
      ，且該契約第1條係約定系爭土地係供作種植花卉使用，
      足證當時並無加蓋鐵皮廠房，亦無被告所稱該鐵皮廠房已
      20 餘年之情，又何瑞鎮縱有同意土地出租，仍不得執此
      證明何瑞鎮有同意分管之事。況且，被告乙○○向臺中市
      農會貸款時，何瑞鎮並未被知會臺中市農會人員如何到場
      ，其所繪之圖亦與何瑞鎮無關。又縱有分管契約存在，法
      院定共有物分割方法亦不受分管約定之拘束。
四、並聲明：
（一）本訴部分：如主文第1項所示。
（二）反訴部分：反訴原告之訴駁回。
貳、被告（反訴原告）則以：
一、系爭土地為兩造繼承而來，被告之父何瑞欽與原告之夫何瑞
    鎮係兄弟，當初由被告之祖父主持分產並抽籤決定之，即系
    爭土地之東、西各半部分由原、被告管理。依傳統觀念，其
    後子孫即以該位置進行管業，僅未辦理登記而已。數十年來
    ，兩造均如此管業，被告亦因此分產協議於西半部建有2鐵
    皮廠房。如附圖三所示Ｂ部分已出租他人及被告自住，Ｃ部
    分出租予第三人作為倉庫使用均達15年之久。何瑞鎮與被告
    前已就分割方案達成共識，即依前揭鬮分分管約定分割，然
    未料原告今卻反悔而提起本訴。
二、系爭土地北臨同段284地號土地係現有既成巷道（廣興巷）
    ，西接同段291地號土地係已作廢之鐵軌，南接60米計畫道
    路，業已徵收。同段284地號土地雖係水溝加蓋，但仍得通
    行，南邊計畫道路固為高架橋，但兩邊均有汽車道，倘按原
    告之分割方案，則原告所分得之土地得全部面對現有既成巷
    道（廣興巷），被告僅得利用廢棄軌道，且無法指定建築線
    ，甚不公平。
三、並聲明：
（一）本訴部分：原告之訴駁回。
（二）反訴部分：反訴被告應將系爭土地如附圖二所示編號Ｂ、
      Ｃ部分土地移轉過戶予反訴原告單獨所有。
參、原告主張系爭土地為兩造共有，原告應有部份二分之一，被
    告應有部份各四分之一，且無法律限制不得分割部分之事實
    ，為被告所不爭執，並據提出土地登記謄本正本乙份為證，
    ，此部分主張，堪信為真實。
肆、得心證之理由：
一、反訴方面：
（一）反訴原告主張：系爭土地業經其等之父何瑞欽與反訴被告
      之夫何瑞鎮就分割方案達成共識，亦即以附圖二所示編號
      Ａ部分歸何瑞鎮，Ｂ、Ｃ部分歸何瑞欽分別管理並約定分
      割，則此協議兩造應同受拘束，反訴被告不得反於協議，
      另提方案請求分割系爭土地，反訴原告並請求依該協議分
      割系爭土地等語，惟為反訴被告所否認，並以前揭情詞置
      辯，是本件反訴方面之爭點厥為：系爭土地上存有者為分
      管契約或分割協議？
（二）經查，反訴原告之祖父於70年間曾就包括系爭土地在內之
      土地以抽籤之方式分配予子女，而何瑞鎮與何瑞欽分配到
      系爭土地，此經證人即反訴原告之叔父戊○○、姑母丙○○到庭證述綦詳（98年6月24日筆錄參照），並為兩造所
      不爭執，堪信為真。然證人戊○○固證稱：何瑞鎮與何瑞
      欽被分配的土地剛好連在一起，分配之位置如卷附之98年
      6 月24日庭呈測量平面圖所示等語，戊○○既親見親聞上
      揭分配行為，則其證言應堪採信，且反訴原告繼承其父就
      系爭土地之所有權後，亦與何瑞鎮共同將系爭土地設定抵
      押予臺中市農會辦理借款，三人亦於抵押權設定契約書中
      自承系爭土地有分管之情形，此有86年7月28日分管契約
      及其分管圖在卷可查，足認反訴原告之祖父確有將其名下
      土地分配予何瑞鎮與何瑞欽使用收益，並分別管理之，而
      反訴原告與何瑞鎮亦按當初分配之部分就系爭土地分別管
      理，是反訴原告與何瑞鎮就系爭土地之使用、收益或管理
      方法確有分管契約存在無疑。反訴被告固辯稱：反訴原告
      乙○○向臺中市農會貸款時，何瑞鎮並未被知會臺中市農
      會人員如何到場，其所繪之圖亦與何瑞鎮無關等語，然反
      訴被告對於上揭卷附處分同意書及其分管圖之真正既無爭
      執，而何瑞鎮確係簽名蓋章於該同意書上，應認該同意書
      及其分管圖所載之系爭土地分管行為係經其確認並同意，
      故反訴被告辯稱何瑞鎮不知該圖如何繪製等情，實難採信
      。
（三）按分管契約係共有人就共有物之使用、收益或管理方法所
      訂定之契約，並無消滅共有關係之效力，此與共有人以消
      滅共有關係為目的而使各共有人取得特定部分土地之分割
      共有物契約，自有不同（最高法院86年度台上字第992號
      判決參照）。基此，分割共有物契約既係為使各共有人取
      得特定部分土地，則契約內應訂有特定部分土地之明確位
      置、面積以利分割。然據本件證人戊○○證稱：反訴原告
      之祖父抽籤之後，並未定界址，均係按以往種稻之區域分
      配，而兩造分配土地係以田埂路隔開，而田埂路在反訴原
      告之祖父時代即已固定，分配僅係分個意思，讓大家去耕
      作而已等語，應認反訴原告之祖父、反訴原告之父何瑞欽
      、反訴被告之夫何瑞鎮並未對於何瑞鎮與何瑞欽所應分得
      之部分土地，其範圍、面積予以特定，反訴原告亦未提出
      兩造有何明確之分割協議存在，尚難僅憑證人戊○○之證
      言，遽認系爭土地共有人各自取得特定部分土地，並據此
      消滅共有關係，況證人戊○○、丙○○當庭繪製之分管契
      約圖（98年6月24日庭期）與反訴原告陳報之處分同意書
      附圖（被告民事準備狀(三)）於何瑞鎮、何瑞欽間分管位置
      之界址均有明顯不同，甚且被告乙○○於前揭86年間分管
      契約附圖就系爭土地，並未有分管約定存在，乙○○所分
      管者為同段第290-2地號土地。此外，反訴原告復未能證
      明其祖父時代田埂路之確切位置。從而，既無特定分得之
      範圍及面積，難認何瑞欽與何瑞鎮前確有分割共有物契約
      存在。而證人戊○○固證稱：反訴原告之祖父過世後，其
      子女即按其所分配之耕作部分辦理登記，無法辦理過戶者
      ，則維持共有等語；證人丙○○證稱：其兄弟所分配之土
      地，其後均有過戶等語，惟反訴原告之祖父對於其他土地
      之分配是否訂有明確位置、面積以利分割、其他土地共有
      人是否另有分割協議存在等情，均未可知，是無從據以推
      論兩造間有分割共有物契約存在。
（四）綜上所述，反訴原告與何瑞鎮就系爭土地既有分管契約存
      在，而反訴被告繼承何瑞鎮就系爭土地之應有部分，亦應
      同受上開分管契約之拘束，是本件兩造就系爭土地僅有分
      管契約存在，並未有分割共有物之約定，從而，反訴原告
      依分割共有物之協議請求反訴被告將系爭土地如附圖二所
      示編號Ｂ、Ｃ部分之土地移轉過戶予反訴原告單獨所有，
      為無理由，應予駁回。
二、本訴方面：
（一）按除因物之使用目的不能分割或契約約定有不分割之期限
      者外，共有人得隨時請求分割共有物，又分割之方法不能
      協議者，法院得因任何共有人之聲請為原物分割或變價分
      割。民法第823條第1項、第824條第2項定有明文。本件兩
      造共有之系爭土地，並無不分割之協議，業為兩造所不爭
      ，且依其使用目的亦無不能分割之情事，故原告請求裁判
      分割系爭土地，自無不合，應予准許。
（二）次按裁判分割共有物，屬形成判決，法院定共有物之分割
      方法，固應斟酌當事人之聲明、共有物之性質、經濟效用
      及全體共有人之利益等，而本其自由裁量權為公平合理之
      分配，但並不受當事人聲明、主張或分管約定之拘束（最
      高法院93年度台上字第1797號判決參照）。查本件兩造就
      系爭土地雖有分管契約存在，並由原告管理附圖二所示Ａ
      部分土地，被告共同管理如附圖二所示Ｂ、Ｃ部分土地，
      已如前述，被告固主張應由上開分管契約之約定而為分割
      ，由原告、被告乙○○、甲○○各取得如附圖二所示Ａ、
      Ｂ、Ｃ部分土地。惟查，系爭土地為臺中市都市計畫編定
      為農業區○○段284地號土地於59年係屬排水路，現況為
      水路加蓋為道路固可供通行，有臺中市政府98年2月25日
      府都計字第0980040327號函在卷可參，然按證人即臺中市
      政府技士吳昭儀證稱：同段284地號土地為排水路，水路
      加蓋固可通行，惟既成水路不能指定建築線等語，其既為
      主管機關承辦人員，所為陳述應堪採信，堪認系爭土地於
      被告之祖父當時，各共有人均耕作於其上，故鄰近同段
      284地號土地之水路對各共有人分管之土地而言，即屬重
      要；然因時空環境之變換，系爭土地之使用、收益已非以
      耕作為主要用途，尚須考量往後有無都市計畫變更而有建
      築之需要。經查，可供如附圖二所示Ａ部分土地通行者，
      僅同段284地號土地，然該地既不能供Ａ部分土地指定建
      築線，故倘以附圖二之兩造既有分管契約而為分割，原告
      即無法建築房屋於其所分配之土地，對其甚有不公，尚不
      足採。
（三）復查，同段291地號土地上之巷道係於59年既已存在，係
      屬臺中市建築管理自治條例第16條所稱之現有巷道，有臺
      中市政府98年2月25日上開函文附卷足稽，並經主管機關
      承辦人吳昭儀陳述在卷，是該地足供附圖一所示Ａ、Ｂ、
      Ｃ部分土地通行無疑，又同段291地號土地寬約4.5公尺，
      同段284地號土地寬僅約3.5公尺，此由附圖一圖面寬度各
      為0.9公分、0.7公分回復比例尺縮小之500倍後換算可得
      而知，堪認同段291地號相較於同段284地號土地而言，不
      但寬度更寬，且非既成水路，應較易指定建築線以建築房
      屋，系爭土地並得經同段291地號土地通往系爭土地南側
      之60公尺計畫道路（參卷附被告民事準備狀(二)附件三地籍
      圖謄本）對外聯絡。據此，分割時如使兩造取得土地均能
      面臨同段291地號土地，對系爭土地之經濟利用效益較大
      ，對兩造而言亦屬公平，爰按兩造應有部分之比例，按原
      物分割如附圖一所示，即編號Ａ部分由原告取得，編號Ｂ
      部分由被告乙○○取得，編號Ｃ部分由被告甲○○取得，
      爰判決如主文第1項所示。又原告分得面積較其應有部分
      多分零點零零五平方公尺，係因其距前揭60公尺計畫道路
      為遠，經濟價值略低，是以應予補償，附此敘明。
（四）末按分割共有物之訴，本質上屬無訟爭性之非訟事件，兩
      造本可互換地位。本件原告起訴雖於法有據，但被告之應
      訴實因訴訟性質所不得不然，本院認為訴訟費用由敗訴當
      事人負擔，顯失公平，而應由兩造依其應有部分之比例分
      擔，較為公允，爰諭知如主文第3項所示。又反訴部分，
      其給付目的與本訴相同，不生訴訟費用負擔問題，併予敘
      明。
伍、訴訟費用負擔之依據：民事訴訟法第80條之1。
中    華    民    國    98    年    9     月    4     日
                  民事第一庭    法  官  陳學德
以上正本係照原本作成
如對本判決上訴，須於判決送達後20日內向本院提出上訴狀
中    華    民    國    98    年    9     月    4     日
                                書記官


司法院資訊處製作；財團法人民間司法改革基金會備份。
